【裁判字號】    96,訴,767
【裁判日期】    971017
【裁判案由】    違反山坡地保育利用條例等
【裁判全文】
臺灣嘉義地方法院刑事判決               96年度訴字第767號
公  訴  人  臺灣嘉義地方法院檢察署檢察官
被      告  乙○○
輔  佐  人
即被告兄長  甲○○
上列被告因違反山坡地保育利用條例案件，經檢察官提起公訴（
96年度偵瀆字第7號），本院判決如下：
    主  文
乙○○犯山坡地保育利用條例第三十四條第一項之非法使用罪，
處有期徒刑壹年，減為有期徒刑陸月，如易科罰金，以銀元參佰
元即新臺幣玖佰元折算壹日。
    犯 罪 事 實
一、乙○○為城億營造有限公司（下稱城億公司）之實際負責人
    ，於民國93年12月31日以該公司名義向嘉義縣番路鄉公所標
    得「下坑村坑仔內道路改善工程」，其明知本件施工地點係
    整段均經公告為山坡地之嘉義縣番路鄉○○段 314之4、314
    之21地號內，施工範圍不包括緊鄰之丁○○所有同段 326、
    314（起訴書誤載為214）之22、314之3地號土地，竟基於非
    法使用及毀損之犯意，於94年4月到9月之施工期間，為圖施
    工之便，未經丁○○之同意，擅自僱請不知情之工人開挖丁○○上開土地（開挖面積：同段 326地號土地約0.0426公頃
    、314之22地號土地約0.0945公頃、314之3地號土地約0.016
    4 公頃），並毀損土地上之果樹以架設便道出入，致生損害
    於丁○○。
二、案經丁○○告訴暨嘉義縣政府函送臺灣嘉義地方法院檢察署
    檢察官偵查起訴。
    理  由
一、按被告以外之人於審判外之陳述，經當事人於審判程序同意
    作為證據，法院審酌該言詞陳述或書面陳述作成時之情況，
    認為適當者，亦得為證據。當事人、代理人或辯護人於法院
    調查證據時，知有第159條第1項不得為證據之情形，而未於
    言詞辯論終結前聲明異議，視為有前項之同意，刑事訴訟法
    第159條之5定有明文。查本件認定事實所援引具傳聞性質之
    言詞或書面證據，關於證據能力，提示當事人均對之表示無
    意見，亦未於本案言詞辯論終結前聲明異議，而本院審酌該
    等審判外陳述作成當時之過程、內容、功能等情況綜合判斷
    ，認具備合法可信之適當性保障而具證據能力，得採為認定
    事實之基礎，合先敘明。
二、訊據被告乙○○固坦承為城億公司之實際負責人，於93年12
    月31日以該公司名義向嘉義縣番路鄉公所標得「下坑村坑仔
    內道路改善工程」，於施工時開挖到告訴人丁○○之土地等
    事實，惟矢口否認有何違反山坡地保育利用條例及毀損犯行
    ，辯稱：依照本件工程契約所附施工圖說上之比例尺，套繪
    至該地地籍圖謄本上，工程施工範圍不止嘉義縣番路鄉○○
    段314之4、314之21地號，應包括緊鄰之告訴人所有同段326
    、314之22、314之3等地號土地（詳如本院卷第 87頁至第89
    頁之套繪圖），至於施工範圍內之告訴人土地，應由發包之
    鄉公所徵求告訴人同意，伊僅係承包工程並按圖施工，非私
    自開挖，且施工當時土地自然坍方，有高低落差，契約要求
    驗收時要將土地整平，才挖到告訴人之土地，非故意開挖佔
    有，並無不法，應為無罪判決云云。
三、經查：
  (一)被告上開犯罪事實，業據證人即告訴人及時任嘉義縣番路鄉
    公所之該工程主辦人員戊○○證述綦詳，被告亦坦承：伊施
    工時確有挖到告訴人上開土地、果樹，當時有作一條施工便
    道，有一部份便道在告訴人上開土地上，開挖前沒有問過告
    訴人等情無訛（見本院卷第23頁、臺灣嘉義地方法院檢察署
    95年度他字第 240號偵查卷宗－以下稱他字卷－第98頁至第
    99頁、96年度偵瀆字第 7號偵查卷宗－以下稱偵瀆卷－第21
    頁），而嘉義縣番路鄉○○段整段包括告訴人所有之上開土
    地，均經依山坡地保育利用條例第 3條公告為山坡地之情，
    亦有臺灣省政府公告86年10月 8日86府農水字第168867號公
    告附卷可稽（見偵瀆卷第25頁至第26頁）。被告開挖告訴人
    上開土地之面積分別為：嘉義縣番路鄉○○段 326地號土地
    約0.0426公頃、314之22地號土地約0.0945公頃、314之 3地
    號土地約0.0164公頃之情，亦有檢察官95年 8月28日履勘現
    場筆錄暨竹崎地政事務所土地複丈成果圖存卷可考（見他字
    卷第51頁至第53頁）。
  (二)據告訴人證稱：被告開挖之後，戊○○有帶伊前往現場看界
    址，伊土地與施工範圍之界址靠近 1排檳榔樹，當時約在界
    址處有釘木頭樁，且被告尚未挖到伊上開土地，檳榔樹還在
    ，後來檳榔樹就遭被告挖掉了，第一次勘查時，被告就知道
    界址在何處，如有誤差，也可能祇差3、4尺而已，怎會將伊
    整個山頭都挖掉等語明確（見本院卷第83頁），核與證人戊○○於本院證述：本件開工後有帶告訴人前往現場，告訴人
    有指出其所有上開土地界線在何處，伊亦有告知被告，告訴
    人土地之界址在何處，施工範圍不可超過告訴人之界址，當
    時尚未挖到告訴人之土地等情相符（見本院卷第 110頁至第
    111 頁），被告亦坦稱：伊與告訴人、戊○○有在施工前去
    現場做指界，那裡有檳榔樹，還有用石頭砌起來，算是一條
    水泥路，本件祇是去看界線，不是很明確，大概是土溝、檳
    榔樹為界線，告訴人所稱之木頭樁係伊釘的，就是大概的位
    置等語無誤（見本院卷第81頁、第112頁、第137頁、第83頁
    ），顯見被告於開挖到告訴人上開土地前，早知該工程之範
    圍與告訴人上開土地之界址約在何處，明知施工範圍並不包
    括告訴人上開土地甚明。
  (三)被告嗣於本院審理時提出上開自行套繪圖，辯稱告訴人上開
    土地亦在施工範圍內云云，惟據證人戊○○於本院證稱：本
    件工程契約所附施工圖說上並未標示比例尺，且圖面上之 B
    型擋土牆標明係60公尺，右下角之排水溝標明係30公尺，然
    2 者畫在圖面上之長度卻差不多，故被告以B、C型擋土牆之
    比例換算、套繪，並不合理，而本件工程契約所附施工圖說
    上亦已標明該圖說祇是平面「示意圖」，承包商如果有疑問
    ，應請現場鄉公所監工人員釋疑（見本院卷第105頁至第106
    頁），證人即承包設計製作本件工程契約所附施工圖說之土
    木技師丙○○亦於本院證述：本件工程設計時不管地籍、地
    號，未就界址進行鑑測，係依據鄉公所之需求直接做設計，
    圖說上之地界線，不是土地界址，可以說是施工範圍，但是
    該圖祇是工程平面示意圖而已，現場情況如何並不清楚，被
    告將之套繪至地籍圖上，並不合理等語明確（見本院卷第11
    4頁、第115頁），且經本院函請嘉義縣竹崎地政事務所依被
    告所述方式，將本件工程契約所附施工圖說依比例套繪至地
    籍圖，該所亦回覆：因上開圖說未標示比例尺，且所繪地界
    線與地籍圖線不符，故無法套繪，有該所96年12月12日嘉竹
    地測字第0960006295號函附卷可憑（見本院卷第36頁），均
    核與本件工程契約所附施工圖說上確已標明該圖說祇是平面
    示意圖，且未標示比例尺，圖面上所繪長度約9.2公分之B型
    擋土牆標明係60公尺，而右下角標明係30公尺之排水溝所繪
    長度竟亦長達約 8公分等情相符，有上開圖說可查（見外放
    工程契約），顯見該圖說祇是示意圖，並非按施工地點之實
    際地形、地貌、界址依比例製作，所繪地界線非土地界址，
    亦無固定之比例尺，故被告逕採其中一部分，自行換算比例
    後，套繪至地籍圖上，辯稱本件工程範圍應包括告訴人之上
    開土地云云，自不足採。再被告前於偵查中已供承：告訴人
    土地在變更設計前就挖到了，後來變更設計，伊另做一條施
    工便道，有一部份便道在告訴人上開土地上等情明確（見偵
    瀆卷第21頁、他字卷第99頁），是被告上開辯稱：係契約要
    求驗收時要將土地整平，才挖到告訴人之土地云云，亦係事
    後圖卸之詞，委不足採。
  (四)至起訴書之犯罪事實記載被告開挖告訴人上開土地之土方約
    4,725立方公尺，惟4,725立方公尺乃被告開工後不久即於95
    年 5月間因涉及將工地土石外遭嘉義縣政府調查，所提出當
    時本工程已外運暫置之土方總量，有嘉義縣政府先後於94年
    5月2日、94年5月9日會同工務局、番路鄉公所、城億公司、
    施工地點之地主周黃秀美等為實地勘查及聯合稽查所製作之
    「周黃秀美君違規案＜擅自開挖整地載運土石＞實地勘查紀
    錄」、「嘉義縣盜（濫）採取土石聯合查緝取締紀錄表」（
    見他字卷第88頁、第94頁）及被告提出之置土運置路線圖、
    置土照片、再興窯業股份有限公司出具之94年 6月24日暫置
    土方同意書、94年6月30日之置土證明、94年9月12日之出土
    證明書等在卷可證（見偵瀆卷第29頁、第32頁至第34頁、第
    37頁）；而嘉義縣政府進行前開調查時，被告開挖之土地仍
    在施工範圍內，尚未超出施工範圍之情，業據上開實地勘查
    紀錄之會勘結論欄位及查緝取締紀錄表之查緝結果欄位記載
    明確，參以本件動工初時之開挖，猶未及於告訴人所有之土
    地，已如前述，是上開 4,725立方公尺土方應係被告挖掘施
    工範圍內之土方，尚難認該土方係被告挖掘告訴人上開土地
    上之土方，故起訴書就此部分應有誤會，而本件被告非法使
    用告訴人上開土地之範圍，其各該面積已敘明如上。
  (五)此外，並有告訴人上開嘉義縣番路鄉○○段 326、314之22、
    314之3地號之土地登記謄本（見他字卷第12頁、第15頁、本
    院卷第93頁）、被告以城億公司名義向嘉義縣番路鄉公所標
    得「下坑村坑仔內道路改善工程」之相關投、開標資料（見
    臺灣嘉義地方法院檢察署95年度發查字第 5號偵查卷宗第57
    頁至第82頁）、開挖前後之現場照片（見他字卷第13頁、第
    16頁至第17頁、第46頁、第68頁、第74頁至第77頁）、嘉義
    縣政府94年10月31日實地勘查紀錄（見他字卷第22頁）、證
    人戊○○指界該工程施工範圍之嘉義縣政府地政事務所土地
    複丈成果圖、本院97年6月2日公務電話紀錄（見本院卷第54
    頁、第57頁）等在卷可參。本件事證明確，被告犯行已堪認
    定。
  (六)被告另聲請再將本件工程契約所附施工圖說及地籍圖送其他
    專業機關做套繪或鑑定，然該圖說祇是示意圖，並非按施工
    地點之實際地形、地貌、界址依比例製作，亦無固定之比例
    尺，無法套繪至地籍圖上之情，業已詳敘如前，且本件事證
    已臻明確，故被告上開聲請核無必要，附此敘明。
四、被告行為後，刑法業經修正公布，而於95年7月1日生效施行
    。按行為後法律有變更者，適用行為時之法律，但行為後之
    法律有利於行為人者，適用最有利於行為人之法律，現行刑
    法第2條第1項定有明文。此條係規範行為後法律變更所生新
    舊法律比較適用之準據法，是刑法第2條第1項本身雖經修正
    ，但無比較新舊法適用之問題，應一律適用裁判時之現行刑
    法第2條第1項之規定，為「從舊從輕」之比較；又新舊刑法
    關於刑之規定，雖同採從輕主義，惟比較時仍應就罪刑有關
    之共犯、未遂犯、想像競合犯、牽連犯、連續犯、結合犯，
    以及累犯加重、自首減輕暨其他法定加減原因（如身分加減
    ）與加減比例等一切情形，綜其全部之結果，而為比較，再
    適用有利於行為人之法律處斷，而不得一部割裂分別適用不
    同之新舊法（最高法院24年上字第4634號判例意旨、95年第
    8次刑事庭會議決議參照）。準此：
  (一)刑法第33條第 5款有關罰金之最低數額部分，修正前刑法第
    33條第5款規定：「罰金：（銀元）1元以上」，而銀元與新
    臺幣間之折算，依現行法規所定貨幣單位折算新臺幣條例規
    定，以銀元1元折算新臺幣 3元；修正後刑法第33條第5款則
    規定：「罰金：新臺幣 1,000以上，以百元計算之」；經比
    較修正前、後之規定，修正後刑法第33條第 5款所定罰金之
    最低數額，較之修正前提高，自以修正前刑法第33條第 5款
    規定有利於被告，依刑法第2條第1項前段之規定，仍應適用
    修正前規定。
  (二)被告犯罪時之刑法第41條第1項前段規定：「犯最重本刑為5
    年以下有期徒刑以下之刑之罪，而受 6個月以下有期徒刑或
    拘役之宣告，因身體、教育、職業、家庭之關係或其他正當
    事由，執行顯有困難者，得以1元以上 3元以下折算1日，易
    科罰金。」，被告行為時之易科罰金折算標準，修正前罰金
    罰鍰提高標準條例第 2條前段（現已刪除）規定，就其原定
    數額提高為100倍折算1日，則本件被告行為時之易科罰金折
    算標準，應以銀元300元折算1日，經折算為新臺幣後，應以
    新臺幣900元折算為1日。惟95年7月1日修正公布施行之刑法
    第41條第1項前段則規定：「犯最重本刑為5年以下有期徒刑
    以下之刑之罪，而受 6個月以下有期徒刑或拘役之宣告者，
    得以新臺幣1,000元、2,000元或3,000元折算1日，易科罰金
    。」，比較修正前後之易科罰金折算標準，以95年7月1日修
    正公布施行前之規定，較有利於被告，依刑法第2條第1項前
    段之規定，仍應適用修正前刑法第41條第 1項前段諭知易科
    罰金之折算標準。
五、被告在他人山坡地內擅自從事修建道路之使用，並毀損土地
    上之果樹致生損害於告訴人，核其所為係犯山坡地保育利用
    條例第34第1項之非法使用罪及刑法第354條之毀損他人物品
    罪。而本件被告之行為係在他人山坡地內擅自從事修建道路
    之使用，起訴之事實認係在他人山坡地內擅自濫墾，尚有誤
    會。其係僱用不知情之工人為之，為間接正犯。其以 1行為
    觸犯上開 2罪名，為想像競合犯，應依刑法第55條規定從一
    重之山坡地保育利用條例第34第 1項之非法使用罪處斷。又
    起訴書雖未敘及被告非法使用告訴人所有嘉義縣番路鄉○○
    段314之3地號部分土地，然被告係一次非法使用緊鄰施工範
    圍之告訴人上開嘉義縣番路鄉○○段326、314之22、314之3
    地號等土地，是被告非法使用告訴人上開同段314之3地號土
    地部分之犯行，與已起訴之非法使用同段326、314之22地號
    土地部分犯行屬單一案件，為起訴效力所及，本院自得併予
    審理，附此敘明。爰審酌被告犯後否認犯行犯後態度不佳、
    迄未能與告訴人達成和解、專科畢業之智識程度、經濟狀況
    小康、從事土木工程工作、已婚共有 3小孩之生活狀況、犯
    罪之動機、目的、手段、所生危害等一切情狀，量處如主文
    所示之刑。
六、又按犯罪在96年 4月24日以前者，除本條例另有規定外，依
    下列規定減刑：一、死刑減為無期徒刑。二、無期徒刑減為
    有期徒刑20年。三、有期徒刑、拘役或罰金，減其刑期或金
    額二分之一。中華民國96年罪犯減刑條例第2條第1項定有明
    文。而被告上開犯行之犯罪時間在96年 4月24日以前，復無
    該條例所規定不得減刑之例外情形，自合於上開條例第 2條
    第1項第3款之規定，應依法減其宣告刑二分之一，併依修正
    前刑法第41條第1項前段規定諭知易科罰金之折算標準。
據上論斷，應依刑事訴訟法第299條第1項前段，山坡地保育利用
條例第34第1項，刑法第2條第1項前段、第55條、第354條，修正
前刑法第41條第1項前段，刑法施行法第1條之1第1項、第 2項前
段，中華民國96年罪犯減刑條例第2條第1項第 3款、第7條、第9
條，修正前罰金罰鍰提高標準條例第 2條前段，現行法規所定貨
幣單位折算新臺幣條例第2條，判決如主文。
本案經檢察官郭志明到庭執行職務。
中    華    民    國    97    年    10    月    17    日
                  刑事第四庭  審判長法  官  蔡憲德
                                    法  官  許兆慶
                                    法  官  吳育霖
上列正本證明與原本無異。
如不服本判決，應於判決送達後10日內向本院提出上訴狀，上訴
書狀依法應敘述具體理由，如未敘述具體理由者，應於上訴期間
屆滿後20日內補提理由書於本院（均應附繕本）。告訴人或被害
人如對於本判決不服者，應具備理由請求檢察官上訴，其上訴期
間之計算係以檢察官收受判決正本之日期為準。
中    華    民    國    97    年    10    月    17    日
                                    書記官  林美芳
附錄論罪科刑法條：
中華民國刑法第354條（毀損器物罪）
毀棄、損壞前二條以外之他人之物或致令不堪用，足以生損害於
公眾或他人者，處2年以下有期徒刑、拘役或5百元以下罰金。
山坡地保育利用條例第9條
在山坡地為下列經營或使用，其土地之經營人、使用人或所有人
，於其經營或使用範圍內，應實施水土保持之處理與維護︰
一  宜農、牧地之經營或使用。
二  宜林地之經營、使用或採伐。
三  水庫或道路之修建或養護。
四  探礦、採礦、採取土石、堆積土石或設置有關附屬設施。
五  建築用地之開發。
六  公園、森林遊樂區、遊憩用地、運動場地或軍事訓練場之開
    發或經營。
七  墳墓用地之開發或經營。
八  廢棄物之處理。
九  其他山坡地之開發或利用。
第10條
在公有或他人山坡地內，不得擅自墾殖、占用或從事前條第1款
至第9款之開發、經營或使用。
第34條
違反第10條規定者，處6月以上5年以下有期徒刑，得併科新台幣
60萬元以下罰金。
前項情形致釀成災害者，加重其刑至二分之一；因而致人於死者
，處5年以上12年以下有期徒刑，得併科新台幣1百萬元以下罰金
；致重傷者，處3年以上10年以下有期徒刑，得併科新台幣80 萬
元以下罰金。
因過失犯第1項之罪致釀成災害者，處1年以下有期徒刑，得併科
新台幣60萬元以下罰金。
第1項未遂犯罰之。
犯本條之罪者，其墾殖物、工作物、施工材料及所使用之機具沒
收之。


司法院資訊處製作；財團法人民間司法改革基金會備份。
